【裁判字號】    98,訴,3799
【裁判日期】    990210
【裁判案由】    誣告
【裁判全文】
臺灣臺中地方法院刑事判決              98年度訴字第3799號
公  訴  人  臺灣臺中地方法院檢察署檢察官
被      告  甲○○
選任辯護人  黃翎芳律師
            陳佩吟律師
上列被告因誣告案件，經檢察官提起公訴（98年度偵字第24764
號），本院判決如下：
    主    文
甲○○意圖他人受刑事處分，向該管公務員誣告，處有期徒刑肆
月。
    犯罪事實
一、甲○○與戊○○因與臺中縣大里市農會（下稱大里市農會）
    涉有民事糾紛，而由甲○○出名與大里市農會訴訟，若獲勝
    訴判決，所得款項應全歸戊○○所有。然於民國95年11月間
    ，戊○○欲向丁○○借貸，為取信丁○○，戊○○遂於95年
    11月16日，與甲○○以書面約定至獲勝訴判決後，甲○○需
    將提領之勝訴判決款項，全數歸還戊○○，而戊○○需以其
    中1成金額補償甲○○及負擔領得勝訴判決款項所應繳納之
    稅金，甲○○與戊○○並簽立協議備忘錄1份為證。戊○○
    即以上開協議備忘錄為擔保，向丁○○借款新臺幣（下同）
    350萬元，丁○○並同意如財力允許，將借款予戊○○以償
    還其依協議備忘錄之約定所應給予甲○○之前揭款項。迄於
    97年間，甲○○獲得勝訴判決確定後，實際僅可領得341萬
    4505元，加計利息為343萬9907元之款項，戊○○、甲○○
    、丁○○等3人即言明，所提領之勝訴判決款項，應依照前
    揭之協議備忘錄及口頭約定履行，因甲○○、戊○○不諳領
    款程序，遂委託丁○○辦理，3人乃於97年12月11日前往臺
    灣新光商業銀行向上分行（下稱新光銀行），先由甲○○在
    該銀行開戶（帳號：0000000000000號）並申請約定使用自
    動化服務項目，設定丙○○之新光銀行同分行之帳戶（帳號
    ：0000000000000號）為語音轉帳之約定帳戶。待開戶完畢
    後，新光銀行之承辦人員乙○○並將上開甲○○帳戶之存摺
    及語音轉帳密碼交給甲○○。嗣甲○○於97年12月30日至本
    院取得前揭款項之臺灣銀行支票後，便將支票及其新光銀行
    帳戶之存摺交給丙○○及丁○○。甲○○與戊○○復於98年
    1月初某日，前往丁○○位在臺中市南屯區○○○○路539號6
    樓之1之住處，將甲○○新光銀行帳戶之語音轉帳密碼交給
    丁○○。嗣於98年1月5日，前揭343萬9907元款項匯入甲○○之新光銀行帳戶，丁○○即於翌日依約利用語音轉帳系統
    ，將全部款項轉匯至丙○○之新光銀行帳戶。然甲○○明知
    其與戊○○間簽有前開協議備忘錄，言明所得勝訴判決金額
    之9成應歸戊○○所有，僅屬其與戊○○之約定，故於提領
    後需先償還戊○○積欠丁○○之債務，始於開立新光銀行帳
    戶時，另設定丙○○之新光銀行帳戶為語音轉帳之約定帳戶
    ，以便直接轉帳，其並已於98年1月初某日，會同戊○○前
    往丁○○之住處，將其新光銀行帳戶之語音轉帳密碼交給丁○○等情，惟因丁○○表示財力不佳，無法借款予戊○○以
    償還依協議備忘錄約定其應給付予甲○○之款項，甲○○因
    而心有不甘，竟基於意圖使他人受刑事處分之犯意，先後於
    98年2月13日、3月17日及6月25日，分別在臺灣臺中地方法
    院檢察署及臺中市警察局第三分局，隱匿上情，誣稱：前揭
    款項原應全數歸伊所有，因伊對法拍業務不熟悉，經由戊○○介紹而認識丙○○及丁○○，丙○○、丁○○帶伊至新光
    銀行開戶，伊不知道有設定語音轉帳之服務項目，在前揭
    343萬9907元之款項匯入伊之帳戶後，即在不知情之情形下
    ，遭丙○○及丁○○利用語音轉帳方式，將該筆款項全部匯
    入丙○○之帳戶；伊未簽立協議備忘錄，更未與戊○○前往
    丁○○住處交付伊之語音轉帳密碼等語，並於98年6月25日
    當天，向臺灣臺中地方法院檢察署提出刑事告訴狀，對丙○○及丁○○提出詐欺、背信等告訴（丙○○、丁○○另經臺
    灣臺中地方法院檢察署檢察官以98年度偵字第24010號案件
    為不起訴處分），欲使丙○○及丁○○經檢警傳喚到案說明
    ，而受有遭到刑事訴追之風險。
二、案經臺灣臺中地方法院檢察署檢察官簽分後偵查起訴。
    理    由
一、證據能力部分﹕
    按被告以外之人於審判外之陳述，雖不符刑事訴訟法第159
    條之1至第159條之4之規定，而經當事人於審判程序同意作
    為證據，法院審酌該言詞陳述或書面陳述作成時之情況，認
    為適當者，亦得為證據。當事人、代理人或辯護人於法院調
    查證據時，知有同法第159條第1項不得為證據之情形，而未
    於言詞辯論終結前聲明異議者，視為有前項之同意，同法第
    159條之5定有明文。上開條文之立法意旨在於傳聞證據未經
    當事人之反對詰問予以核實前，原則上先予排除，惟若當事
    人已放棄其對質、詰問權，並於審判程序中表明同意該等傳
    聞證據可作為證據，或於言詞辯論終結前未聲明異議，基於
    尊重當事人對傳聞證據之處分權，且證據資料愈豐富，愈有
    助於真實發見之理念，並強化言詞辯論主義，使訴訟程序得
    以順暢進行，上開傳聞證據亦均具有證據能力。經查，本件
    理由欄所引用之具有傳聞性質之證據資料，被告及其辯護人
    ，於本院準備程序及審理期日，就該等證據資料之證據能力
    均表示沒有意見，且迄至本案言詞辯論終結前，亦未聲明異
    議，本院復查無違法不當取證或其他瑕疵，因認以之作為證
    據均屬適當，揆諸前揭規定與說明，均具有證據能力。
二、認定犯罪事實所憑之證據及理由﹕
    (一)被告坦承於98年2月13日、3月17日及6月25日，具狀及向
      臺灣臺中地方法院檢察署、臺中市警察第三分局指訴證人
      丙○○及丁○○之詐欺、背信犯行，而於98年9月2日偵訊
      及本院準備程序及審理時亦坦承：伊確實於95年有與戊○○口頭約定是以領取的三百多萬元的一成、包括稅金要給
      伊等語，足證該筆三百多萬元確屬戊○○所有，被告僅係
      名義登記人等情無誤，惟被告於98年2月13日、3月17日及
      6 月25日，具狀及向臺灣臺中地方法院檢察署及臺中市警
      察第三分局指訴時，均刻意隱瞞此部分之細節。
    (二)證人丁○○、戊○○於檢察官訊問及本院審理時之證述，
      均足以證明前揭協議備忘錄僅係被告與證人戊○○所約定
      ，而與證人丁○○無關，事後證人丁○○將所有款項轉入
      證人丙○○名下時，證人戊○○亦已電話告知被告無誤。
    (三)證人即新光銀行行員乙○○於偵查及本院審理時之證述，
      足以證明被告至新光銀行開戶時，該開戶資料上被告簽名
      處確係被告所親簽，且證人於開戶當日交予被告轉帳密碼
      時，確有告知該密碼同時具有轉帳及查詢之功能。
    (四)此外並有被告之新光銀行開戶資料、交易明細表、95年11
      月16日之協議備忘錄、本院提存通知書、提存所領取提存
      物請求書等影本附卷可參。
    (五)綜上，本件被告確有誣告之意圖及行為事證明確，其犯行
      足堪認定。
三、對被告之辯解，不採之理由：
    訊據被告雖坦承新光銀行開戶資料，其上被告名字的簽名及
    印文，均為其親簽及將印章交給銀行小姐用印等情，然否認
    涉有上開誣告犯行，辯稱：伊沒有與戊○○簽95年間之協議
    書；伊申辦上開新光銀行帳戶時並不知有辦理語音轉帳。另
    辯護人辯護意旨則辯稱：被告與證人戊○○有債務關係，戊○○將款項匯入被告上開新光銀行帳戶內，且證人丁○○也
    明知該款項一部份要給被告，然仍未知會即將上開款項均以
    語音轉帳方式轉走，被告才會提起詐欺告訴，被告並無誣告
    犯意云云。惟查：
    (一)被告明知與戊○○簽有協議備忘錄，言明其所得勝訴判決
      金額之9成應歸戊○○所有，並簽有協議備忘錄等情，業
      據證人戊○○於偵查時證述甚詳，核與其於本院審理時證
      稱：「（問：為何該協議備忘錄會約定戊○○審判所得金
      額要歸於你？）因這筆錢是我父親與被告約定，拿我父親
      財產給被告設定，當初我父親因為有一些債務問題，怕我
      們兄弟把財產花掉，所以父親刻意要保護這些財產，就請
      被告就父親財產設定抵押權。...（問：你父親當初設定
      抵押權給被告，事實上你父親並未積欠被告債務？）是。
      」等語，及上開協議備忘錄影本（見警卷第26頁）內容為
      ：「本筆金額之10％補償甲方（即被告）訴訟期間之精神
      與舟事勞頓。」等語均大致相符；參以上開協議備忘錄上
      之印文，確係由被告所有之印章所蓋，此為被告所坦承，
      被告雖辯稱該印文可能是證人戊○○所盜蓋，惟此為證人
      戊○○所否認，被告並未舉證以實其說，參以被告於98年
      9月22日偵訊時曾一度坦承該協議備忘錄確為其所親簽，
      雖其後又否認此情，惟依該協議備忘錄上被告處之簽名，
      與被告所親自開立之上開新光銀行帳戶開戶資料所留簽名
      及被告於本院審理時所簽名，以肉眼比較結果，均極相似
      ，被告於98年9月2日偵訊及本院準備程序及審理時亦坦承
      ：伊確實於95年有與戊○○口頭約定是以領取的三百多萬
      元的一成、包括稅金要給伊等語，亦與該協議備忘錄之約
      定相符，足證被告上開所辯伊並未簽署協議備忘錄等語，
      顯不可採信。被告確為上開民事訴訟案件之人頭，其勝訴
      金額確歸證人戊○○所有無誤。
    (二)戊○○、丁○○、甲○○曾一同前往開立上開新光銀行帳
      戶時，並另設定丙○○之新光銀行帳戶為語音轉帳之約定
      帳戶，以便直接轉帳等情，業據證人戊○○、證人丁○○
      於偵查中證述甚詳，核與證人戊○○於本院審理中所證：
      「（問：當初被告為何去開新戶？）因為該筆抵押權的設
      定本身有稅金問題，被告沒有錢繳，因此被告南投的土地
      有被查封，被告怕本件領得的錢被執行處查封，所以才又
      開新帳戶。...當時有約定要設定語音轉帳，...，（問：
      當天語音轉帳密碼，行員是交給誰？）行員有交簿子與單
      子給被告。（問：語音轉帳密碼，在開戶之後有無轉交給
      丁○○？）有，詳細時間忘了。」等語均大致相符，參以
      被告開立上開新光銀行帳戶後，其存摺及語音轉帳密碼即
      由該行行員乙○○交給被告等情，亦據證人乙○○於偵查
      中及本院審理時證述甚詳，並有上開新光銀行開戶資料可
      參，而被告亦非目不識字之人，故被告所辯伊申辦上開新
      光銀行帳戶時並不知有辦理語音轉帳等辯詞，顯不可採。
    (三)按告訴人所訴事實不能證明其係屬實，在對於被訴人為不
      起訴處分確定者，固不能謂告訴人因此即應負誣告罪責，
      然此必以告訴人有出於誤會或懷疑被訴人有此事實，或對
      其事實張大其詞而為申告之情形，始足以當之，若告訴人
      以自己親歷被害事實，堅指被訴人有犯罪行為，指名向該
      管公務員告訴，經不起訴處分，認被訴人無此犯罪事實者
      ，即不能謂告訴人不應負誣告罪責；復按刑法上之誣告罪
      ，本不限於所告事實全屬虛偽時，始能成立，倘所告事實
      之一部分係出於故意虛構，仍不得謂非誣告。最高法院32
      年上字第184號及20年上字第662號分別著有判例可茲參照
      。查證人丁○○於本院審理時已證稱：「（問：開立臺灣
      新光商業銀行向上分行帳號：0000000000000號、戶名甲○○時，你有無去？）有，當時還有被告、戊○○一起去
      。（問：為何你要去？）他們二人拿協議備忘錄有提起應
      該是稅金的問題，所以問我有無認識的銀行可以直接轉帳
      ，所以我才會一起去，我不是有認識該銀行的人，是因丙○○有在那裡開戶，我們直接去櫃台辦理，就有一個小姐
      來受理。事前我們四人在我住處就有討論過，決定要去這
      家銀行開戶，是因丙○○在這家銀行有開戶我們可以直接
      轉帳，這是我與被告、戊○○三人之間的協議，當時戊○○有問我，他要支付給被告一些錢，如果他支付不出來時
      ，可否再向我借，我當時回答再看看我的經濟狀況，那時
      我是認為他本來就應該還我全部的錢，我並未提到要留下
      一成的錢。…（問：當天辦完帳戶之後你有無取得轉帳密
      碼單？）當天沒有，是事後戊○○與被告拿來我們家，是
      直接銀行的單子。（問：本件勝訴判決款項誰來法院領？
      ）被告、戊○○、丙○○、我，是領壹張支票，受款人是
      被告，有劃平行線，我們四人當天去文心路的臺灣新光商
      業銀行存入。（問：存入之後多久被轉帳？）存入之後就
      放元旦假期，之後銀行開門營業就轉帳，戊○○來電告訴
      我的，叫我銀行開門營業就趕快轉帳，被告也有來電關心
      ，我告訴他錢已經轉進來了，我有把錢轉到丙○○的戶頭
      裡。（問：你是全部轉走或轉走九成？）全部轉走。（問
      ：你為何不留下一成？）我們當初協議沒有提到這部分，
      協議書上戊○○與被告雖然有約定這一成的部份，戊○○
      也有表示要向我借這一成的款項，但我並未同意。（問：
      你全部轉走之後有無告訴戊○○？）有，戊○○有問我是
      否多少可以借他一點，因他要給被告稅金等款項，我說我
      最近沒有辦法湊錢出來借他，因他拖欠款項太久，錢轉走
      之後，被告也有來過我家二、三次，我也有告訴他錢我全
      部轉走，他有向我抱怨，說我多少要給他一點，我有告訴
      他，當初我們沒有這樣協議，被告要的話要直接去找戊○○。」等語，核與證人戊○○於本院審理時所證：「（問
      ：語音轉帳密碼，在開戶之後有無轉交給丁○○？）有，
      詳細時間忘記了，是在開戶後幾天轉交的。（問：為何忽
      然於開戶之後幾天，轉交轉帳密碼給丁○○？）丁○○要
      求我把被告銀行所有資料，除印章之外，都要交給他。（
      問：何時地交的？）在丁○○家，時間我忘記了。（問：
      轉帳密碼是你自己另外寫，還是銀行的紙張？）銀行的紙
      。（問：帳戶裡面支票款項兌現後，如何處理？）丙○○
      或丁○○轉帳到丙○○的帳戶，是我去電給丁○○，詢問
      他的，我是元旦過後去電給他，說款項已經轉帳好了，丁○○說款項已經全部轉走。（問：你當時沒有質問丁○○
      ，為何不留一成？）我有問他，因我積欠丁○○的錢有八
      百多萬，他說他也因為錢的事手頭很緊，把錢先轉走之後
      ，等他有錢再把錢轉進去，我有同意這樣做。（問：被告
      何時得知錢全部被轉走？）我知道後就告知被告。（問：
      當時你有無向被告說你也同意一成先讓丁○○去週轉用？
      ）我有告訴被告，被告說短時間內沒有問題。（問：為何
      被告又對丁○○他們提出告訴？）因為錢一直沒有進來。
      」等語均大致相符，足證被告明知上開協議備忘錄僅係其
      與證人戊○○之間約定，而與證人丁○○或丙○○無關，
      且上開款項於遭證人丁○○全部轉走之第一時間，被告亦
      已知悉，惟被告竟於其後未獲得戊○○支付該款項之1成
      及相關稅金後，刻意隱瞞其與戊○○簽有協議備忘錄，且
      已於開立新光銀行帳戶時，另設定丙○○之新光銀行帳戶
      為語音轉帳之約定帳戶，以便直接轉帳，另於98年1月初
      某日，會同戊○○前往丁○○之住處，將其新光銀行帳戶
      之語音轉帳密碼交給丁○○等節知悉一事，企圖創造丙○○、丁○○係在其不知情下盜領其所有存款之不實扭曲情
      狀，依前揭說明，被告以自己親歷被害事實，對丙○○、
      丁○○提出詐欺告訴，顯非出於誤會而屬故意虛構部分事
      實，故辯護人所辯稱：被告與證人戊○○有債務關係，戊○○將款項匯入被告上開新光銀行帳戶內，且證人丁○○
      也明知該款項一部份要給被告，然仍未知會即將上開款項
      均以語音轉帳方式轉走，被告才會提起詐欺告訴，被告並
      無誣告犯意云云，顯亦不足採信。
    (四)綜上，被告上揭所辯，均係事後卸責之詞，諉無足採。
三、論罪科刑﹕
    (一)核被告所為，係犯刑法第169條第1項之意圖他人受刑事處
      分向該管公務員誣告罪。其於前案偵查程序中，先後於98
      年2月13日、3月17日及6月25日，3次以書狀及言詞對證人
      丙○○、丁○○誣指涉犯詐欺犯行，要屬基於同一誣告之
      犯意，利用其所誣告之同一案件偵查程序之同一犯罪機會
      ，接續而為之行為，係侵害相同之法益，為接續犯，為實
      質上之一罪。其以一行為誣指證人丙○○、丁○○涉犯詐
      欺犯行，係同時侵害證人丙○○、丁○○2人之法益，係
      一行為而觸犯數罪名，屬同種想像競合犯，應從一重處斷
      。起訴書雖未論及98年6月25日以書狀對證人丙○○及丁○○提出之詐欺、背信之誣告犯行，惟此部分與其揭有罪
      部分有事實上一罪關係，本院自應併予審理。另按刑法第
      169條第1項之誣告罪，以使人受刑事或懲戒處分之意思向
      該管公務員誣告為要件，若其陳述係出於訟爭上之攻擊或
      防禦方法，縱有請求懲辦對方之表示，因其目的在於脫免
      自己之責任，不能謂為誣告；至於因公務員之推問而為不
      利於他人之陳述者，既無申告他人使受刑事或懲戒之意思
      ，亦與誣告罪之要件不符，最高法院87年度臺上字第1629
      號判決意旨可資參照，本件被告於98年9月22日雖有經檢
      察官偵訊，並提出刑事陳述意見狀，惟該日被告並無再表
      示要再追訴證人丙○○及丁○○，且刑事陳述意見狀亦僅
      對相關證人證述之內容表示意見，故此部分應不構成誣告
      ，附此敘明。
    (二)爰審酌被告雖查無前科，素行尚佳，且年紀已達70歲，有
      臺灣高等法院被告前案紀錄表及被告年籍資料在卷可稽，
      惟被告於本院民事程序中，與證人戊○○協議充當人頭，
      造成相關債權人之損失，已有不該，其後僅因未獲證人戊○○所承諾給予之協議款項，即無端提告使證人丙○○及
      丁○○有招致刑事訴追之虞而受牽累，並於嗣後偵查程序
      中刻意隱瞞相關細節，誤導偵查，耗費司法資源，犯罪後
      於本院審理時仍執前詞否認犯行，犯罪之動機、目的非善
      暨其手段、智識程度，及檢察官之求刑等一切情狀，量處
      如主文所示之刑，以示懲儆。
四、適用之法律﹕
    (一)刑事訴訟法第299條第1項前段。
    (二)刑法第第169條第1項、第55條。
本案經檢察官己○○到庭執行職務。
中    華    民    國    99    年    2     月    10    日
            刑事第十六庭  審判長法  官  巫淑芳
                                法  官  劉麗瑛
                                法  官  黃建都
以上正本證明與原本無異。
如不服本判決應於收受判決後10日內向本院提出上訴書狀，並應
敘述具體理由；其未敘述上訴理由者，應於上訴期間屆滿後20日
內向本院補提理由書（均須按他造當事人之人數附繕本）「切勿
逕送上級法院」。
                                書記官  賴玉真
中    華    民    國    99    年    2     月    10    日
附錄本案論罪科刑法條：
刑法第169條第1項：
意圖他人受刑事或懲戒處分，向該管公務員誣告者，處7年以下
有期徒刑。

司法院資訊處製作；財團法人民間司法改革基金會備份。
